臺灣高等法院刑事判決
111年度上訴字第3520號
上  訴  人  
即  被  告  張景德



選任辯護人  郭鐙之律師（法扶律師）
上列上訴人即被告因違反洗錢防制法等案件，不服臺灣基隆地方
法院111年度金訴字第196號，中華民國111年8月3日第一審判決
（起訴案號：臺灣新北地方檢察署110年度偵字第19278號），提
起上訴，本院判決如下：
    主  文
原判決關於犯罪所得沒收部分撤銷。
其他上訴駁回。
張景德緩刑貳年，並應於民國一百一十一年十二月十七日前支付
葉俥榮新臺幣貳拾萬元。 
    事  實
一、張景德於民國110年4月10日透過報紙徵才廣告，撥打刊登之
    電話聯繫真實姓名年籍不詳、暱稱「林先生」之成年人，並
    經由「林先生」指示，於110年4月16日以通訊軟體LINE分別
    與暱稱「志存高遠」、「與龍共舞」之成年人確認工作為提
    供個人金融帳戶予對方作為匯款、轉帳之帳戶使用，並依指
    示將匯入款項轉出至特定帳戶，以從中獲取經手款項數額1.
    5%到2.5%不等之報酬，而依張景德之智識、社會經驗，應知
    悉一般正常交易通常使用自己之金融帳戶收取款項，以降低
    轉手風險並杜爭議，而無使用他人之金融帳戶收款，再委請
    第三人提領款項、輾轉交付之必要，且由工作內容僅為依指
    示轉帳即可獲取報酬，有可能係作為恐嚇取財之收款帳戶，
    以供他人收受恐嚇取財之不法犯罪所得使用，且其配合轉帳
    至其他帳戶後，會產生變更或掩飾、隱匿特定犯罪所得、遮
    斷金流以逃避國家追訴、處罰之效果。詎張景德因急於求職
    獲取報酬，仍於110年4月21日依照「志存高遠」指示，以名
    下中國信託商業銀行帳號000000000000號帳戶（下稱本案中
    信帳戶）之網路銀行綁定「MAX虛擬貨幣交易所」專屬入金
    帳號（遠東國際商業銀行帳號0000000000000000號），再於
    110年4月22日12時3分，將本案中信帳戶之存摺封面照片傳
    送給「志存高遠」，雙方約定待有款項匯入本案中信帳戶後
    ，張景德僅需將該款項轉匯至「MAX虛擬貨幣交易所」入金
    帳號，用以購買虛擬貨幣USDT，再將購得之USDT提領至「與
    龍共舞」指定之虛擬貨幣錢包，並從中獲取上述比例之報酬
    。張景德遂與LINE暱稱「志存高遠」、「與龍共舞」及「燕
    子」、「清道夫」之成年人，共同意圖為自己不法所有，基
    於縱所轉匯款項之目的係在變更不法所得之法律或事實上存
    在狀態，以取得共同犯恐嚇取財罪所得贓款，並進而掩飾、
    隱匿其去向、所在，亦不違反其本意之不確定故意之犯意聯
    絡，而於110年4月22日至26日間，先由「燕子」與葉俥榮在
    友交軟體上視訊聊天，取得葉俥榮裸露身體私密部位之照片
    、影片，再由「清道夫」、「與龍共舞」自稱具竹聯幫身分
    ，「燕子」為旗下之傳播妹，因葉俥榮打亂行規，要其提出
    新臺幣（下同）50萬元解決，否則要將上開裸照予以散布予
    葉俥榮之親友，並接續恫稱「今天你沒誠意，我也不廢話帶
    人先把你押過來」等語，以此向葉俥榮索討財物，致葉俥榮
    心生畏懼，依指示將如附表所示金額共40萬元轉入或存入本
    案中信帳戶內。張景德則依「志存高遠」指示，於附表所示
    「轉出時間」，將附表所示「轉出金額」轉至上開「MAX虛
    擬貨幣交易所」入金帳號，用以購買USDT，旋再將購得之US
    DT提領至「與龍共舞」指定之虛擬貨幣錢包，因而獲取如附
    表所示之報酬。
二、嗣葉俥榮於110年4月27日16時34分報警處理後，警方於同日
    19時35分通報本案中信帳戶為警示帳戶，張景德於翌（28）
    日上午發現本案中信帳戶之網路銀行無法使用，撥打電話詢
    問銀行、派出所及165反詐騙諮詢專線人員，得悉有人匯款
    至本案中信帳戶後報案，仍依照「志存高遠」指示，於同日
    15時39分在新北市○○區○○路0段00號提款測試本案中信帳戶
    ，而於同日15時40分，遭現場埋伏之警方查獲，並經警扣得
    張景德持用之SAMSUNG手機1支（含門號0000000000號SIM卡1
    張）、2,000元鈔票及本案中信帳戶之存摺、提款卡。
三、案經葉俥榮訴由新北市政府警察局三重分局報告臺灣新北地
    方檢察署檢察官偵查起訴。
    理  由
一、證據能力：
　　本判決下述引用上訴人即被告張景德（下稱被告）以外之人
    於審判外之陳述，檢察官、被告及辯護人於本院準備程序及
    審理時均對該等證據能力均表示沒有意見（見本院卷第55頁
    ），且迄言詞辯論終結前亦未聲明異議，本院審酌前開證據
    資料作成時之情況，尚無違法不當及證明力明顯過低之瑕疵
    ，而認為以之作為證據應屬適當，依刑事訴訟法第159條之5
    規定，均認有證據能力。至認定本案犯罪事實之其餘證據，
    並無證據證明係違背法定程序所取得，亦無顯有不可信之情
    況，且經本院於審理期日合法調查，該等證據自得作為本案
    裁判之資料。
二、認定犯罪事實所憑證據及其理由：
(一)上揭事實，業據被告於原審、本院準備程序及審理時坦承不
    諱（見原審卷第105、121頁、本院卷第54、102頁），核與
    證人即告訴人葉俥榮於警詢證述情節相符（見偵卷第15至16
    頁反面），並有被告與「志存高遠」、「與龍共舞」之訊息
    對話手機翻拍畫面、告訴人之台北富邦銀行、中國信託銀行
    自動櫃員機交易明細、新臺幣存提款交易憑證、告訴人與「
    清道夫」、「與龍共舞」等人之訊息對話紀錄擷圖、告訴人
    之台北富邦銀行帳戶存摺封面、內政部警政署反詐騙諮詢專
    線紀錄表、臺北市政府警察局內湖分局大湖派出所受理詐騙
    帳戶通報警示簡便格式表、金融機構聯防機制通報單、中國
    信託商業銀行110年6月22日中信銀字第110224839152244號
    函檢附本案中信帳戶開戶資料及存款交易明細、111年1月22
    日中信銀字第111224839025217號函檢附本案中信帳戶辦理
    各項業務申請書-個人、開戶資料、印鑑卡、111年2月14日
    中信銀字第111224839034416號函回函附卷可稽（見偵卷第2
    5至42、77至89、58至62頁、新北地院卷第123至129、135頁
    ），復有搭配門號0000000000號SIM卡之SAMSUNG手機1支、2
    ,000元鈔票及本案中信帳戶之存摺、提款卡扣案可證，足認
    被告之任意性自白核與事實相符，足堪採信。
(二)洗錢防制法於105年12月28日修正公布，並於106年6月28日
    生效施行（下稱新法）。其立法目的在於防範及制止因犯第
    3條所列之特定犯罪而取得或變得之財物或財產上利益及其
    之孳息，藉由包含處置（即將特定犯罪所得直接予以移轉或
    變更）、分層化（即以迂迴層轉、化整為零之多層化包裝方
    式，掩飾或隱匿特定犯罪所得）及整合（即收受、持有或使
    用他人之特定犯罪所得，使之回流至正常金融體系，而得以
    合法利用享受）等各階段之洗錢行為，使其形式上轉換成為
    合法來源，以掩飾或切斷特定犯罪所得與犯罪之關聯性，而
    藉以逃避追訴、處罰。而金融帳戶為個人之理財工具，政府
    開放金融業申請設立後，金融機構大量增加，一般民眾皆可
    以存入最低開戶金額之方式自由申請開設金融帳戶，此外即
    無任何特殊之限制，因此一般人申請存款帳戶極為容易而便
    利，且得同時在不同金融機構申請多數存款帳戶使用，絕無
    使用他人帳戶之必要，此為一般日常生活所熟知之常識，故
    除非有特殊或違法之目的，並為藉此躲避警方追緝，一般正
    常使用之存款帳戶，並無向他人借用、承租或購買帳戶、存
    簿及金融卡之必要。再行為人提供金融帳戶供他人使用，嗣
    後被害人雖匯入款項，然此時之金流仍屬透明易查，在形式
    上無從合法化其所得來源，未造成金流斷點，尚不能達到掩
    飾或隱匿特定犯罪所得之來源、去向及所在之作用，然於款
    項遭提領或轉出後，產生掩飾、隱匿之結果，若行為人參與
    後續之移轉款項行為，產生遮斷資金流動軌跡以逃避國家追
    訴、處罰之效果，即屬洗錢防制法第2條所稱之洗錢行為，
    而成立同法第14條第1項一般洗錢罪。查被告提供本案中信
    帳戶給「志存高遠」後，「燕子」、「清道夫」、「與龍共
    舞」對告訴人實施恐嚇取財犯罪，使告訴人將被害款項匯入
    本案中信帳戶中，再由被告將入帳款項再轉匯「MAX虛擬貨
    幣交易所」入金帳號、購買虛擬貨幣、提領虛擬貨幣至指定
    虛擬貨幣錢包，該款項係恐嚇取財罪不法所得贓款，屬洗錢
    防制法第3條第1款所規定之犯特定犯罪而取得之財物。被告
    及「志存高遠」、「燕子」、「清道夫」、「與龍共舞」係
    藉由變更告訴人匯入本案中信帳戶之款項，以隱匿、掩飾其
    等恐嚇取財罪所得之來源、去向，致使檢警機關無從辨識其
    等取得犯罪所得的不法性，或難以追查告訴人匯入款項之去
    向，而形成追查之斷點及阻礙，被告在客觀上確有掩飾「志
    存高遠」等人恐嚇取財犯罪所得來源及去向之具體作為，被
    告自屬洗錢防制法第2條第2款所稱之洗錢行為，應依同法第
    14條第1項一般洗錢罪規定處罰。
(三)綜上，本案事證明確，被告上開犯行明確，洵堪認定。
三、論罪：
(一)被告所為，係犯刑法第346條第1項之恐嚇取財罪、洗錢防制
    法第2條第1款、第2款、第14條第1項洗錢罪。起訴書雖記載
    被告係犯刑法第339條之4第1項第2款加重詐欺取財罪嫌，然
    業經原審檢察官變更起訴法條，有檢察官111年度蒞字第163
    1號補充理由書附卷可憑（見原審卷第79至80頁），並經原
    審、本院於審理時告知此部分事實及罪名，是本院即無再予
    變更起訴法條之必要，附此敘明。
(二)被告上開行為之犯罪目的、犯罪手段均相同，只侵害同一告
    訴人之財產法益，行為時間亦屬接近，應評價為接續之一行
    為，是被告以一行為觸犯恐嚇取財罪及洗錢罪，屬想像競合
    犯，依刑法第55條規定，應從一重論以洗錢罪。
(三)被告與「志存高遠」、「與龍共舞」、「燕子」、「清道夫
    」間具有犯意聯絡及行為分擔，均為共同正犯。
(四)刑之減輕之說明：
　⒈洗錢防制法第16條第2項規定：「犯前二條之罪，在偵查或審
    判中自白者，減輕其刑」，被告對於觸犯洗錢防制法第14條
    第1項之洗錢罪，於原審、本院準備程序及審理時均坦承不
    諱，依首開規定，應予減輕其刑。
  ⒉辯護人以被告因求職失慮，方誤觸法網，非故意犯罪，於本
    案犯罪結構中並非主導，涉案情節輕微，惡性非大，且坦承
    犯行，可見有悔過之意，符合刑法第59條所定犯罪情狀顯可
    憫恕之規定，請求減輕其刑等語。惟被告行為時已屆齡40歲
    ，非無社會經驗及謀生能力之人，其見「志存高遠」、「與
    龍共舞」提供之工作條件，即可輕易察覺有異，且依被告與
    「志存高遠」、「與龍共舞」間之對話內容，均未見「志存
    高遠」、「與龍共舞」有積極誘騙被告加入之情事，足認被
    告係因貪圖輕鬆獲取報酬之機會，出於己意參與本案犯行，
    犯罪情狀並無顯可憫恕之處，無從適用刑法第59條規定酌減
    其刑。
四、駁回上訴（即原判決關於諭知被告罪刑及犯罪所用之物沒收
    部分）之理由：
(一)原審以被告洗錢犯行事證明確，適用洗錢防制法第14條第1
    項、第2條第1款、第2款、第16條第2項、刑法第11條、第28
    條、第346條第1項、第55條、第38條第2項前段規定，並審
    酌被告循徵人廣告求職後，已預見「志存高遠」、「與龍共
    舞」提出之工作條件異於常情，且對於「志存高遠」、「與
    龍共舞」之真實身分毫無所悉，仍貿然參與本案犯行，將告
    訴人匯入本案中信帳戶之款項變更、隱匿，增加偵查機關查
    緝其餘共犯及查扣贓款之困難性，犯罪所生之損害不輕；惟
    被告係基於不確定故意而為本案犯行，主觀惡性較為輕微，
    兼衡被告之犯後態度、智識程度、生活狀況、前科素行及告
    訴人所受之損害等一切情狀，量處有期徒刑6月，併科罰金1
    萬元，且就罰金刑部分諭知以1,000元折算1日之易服勞役標
    準，並就沒收部分說明：⑴扣案SAMSUNG手機1支（含門號000
    0000000號SIM卡1張），係被告所有供其與「志高存遠」、
    「與龍共舞」聯繫之工具，此據被告於原審審理時供述無誤
    （見原審卷第119頁），並有前述LINE對話紀錄手機翻拍畫
    面可以佐證，爰依刑法第38條第2項前段予以宣告沒收。⑵扣
    案之本案中信帳戶存摺及提款卡，雖係被告用以收領本案犯
    罪所得及洗錢之工具，惟上開帳戶業經通報為警示帳戶，於
    解除警示之前均無法再持以從事其他犯罪行為，且縱予以宣
    告沒收，被告亦得於解除警示後再行申請補發使用，故宣告
    沒收扣案之存摺、提款卡，核不具有刑法上之重要性，爰依
    刑法第38條之2第2項規定不宣告沒收。經核原審此部分認事
    用法並無違誤，量刑亦屬妥適，所為此部分沒收諭知於法有
    據，原判決此部分應予維持。　　
(二)被告以原審量刑過重提起上訴云云。惟按量刑之輕重，屬於
    為裁判之法院得依職權自由裁量之事項，苟其量刑已以行為
    人之責任為基礎，並斟酌刑法第57條所列一切情狀，在法定
    刑度內，酌量科刑，如無偏執一端，致明顯輕重失衡情形，
    不得遽指為不當或違法。查本件原判決就被告所犯各罪，適
    用洗錢防制法第16條第2項減輕其刑後，再審酌刑法第57條
    所定科刑應審酌事項，在法定刑度範圍內予以科刑，難認有
    何輕重失衡情形，另按量刑輕重係屬事實審法院得依職權自
    由裁量之事項，本件原審量刑已以行為人之責任為基礎，斟
    酌被告犯罪情節、手段、所生危害及犯後態度而為刑之量定
    ；此外，原審所為刑之量定，既未逾越法定刑度，亦無濫用
    自由裁量權限或違反比例原則，其量刑自屬妥適。被告上訴
    意旨主張原審量刑過重，請求從輕量刑云云，自無理由，應
    予駁回。
五、撤銷（即原判決關於犯罪所得沒收部分）理由：
(一)按沒收新制將沒收性質變革為刑罰及保安處分以外之獨立法
    律效果，已非刑罰（從刑），訴訟程序上有其自主性及獨立
    性，其雖以犯罪（違法）行為存在為前提，但二者非不可分
    離審查，即使對本案上訴，倘原判決沒收部分與犯罪事實之
    認定與刑之量定，予以分割審查，並不發生裁判歧異之情形
    ，即無上訴不可分之關係，當原判決採證認事及刑之量定均
    無不合，僅沒收部分違法或不當，自可分離沒收部分撤銷改
    判，其餘本案部分予以判決駁回，本件原判決被告犯罪所得
    沒收部分與犯罪事實之認定及刑之量定及其他犯罪所用之物
    沒收，予以分割審查，並不發生裁判歧異之情形，則基於前
    述沒收之獨立性，本院自得就被告罪刑及其他供犯罪所用之
    物沒收部分之上訴無理由予以駁回時（業如前述），將此犯
    罪所得沒收部分分離，予以撤銷，合先敘明（最高法院111
    年度台上字第1542號判決意旨參照）。
(二)次按「犯罪所得，屬於犯罪行為人者，沒收之。但有特別規
    定者，依其規定」、「前2項之沒收，於全部或一部不能沒
    收或不宜執行沒收時，追徵其價額」、「第1項及第2項之犯
    罪所得，包括違法行為所得、其變得之物或財產上利益及其
    孳息」、「犯罪所得已實際合法發還被害人者，不予宣告沒
    收或追徵」，刑法第38條之1第1項、第3項、第4項、第5項
    分別定有明文。又如犯罪所得已實際合法發還被害人，或被
    害人已因犯罪行為人和解賠償而完全填補其損害者，自不得
    再對犯罪行為人之犯罪所得宣告沒收，以免犯罪行為人遭受
    雙重剝奪（最高法院109年度台上字第4062號判決意旨參照
    ）。經查，被告因本案犯行取得如附表所示之報酬共8,715
    元（含扣案之2,000元），固屬其犯罪所得，原應依刑法第3
    8條之1第1項前段規定予以宣告沒收，並就未扣案之6,715元
    部分，依同條第3項規定，如全部或一部不能沒收或不宜執
    行沒收時，追徵其價額，然被告已於本院審理時與告訴人以
    20萬元達成和解，有本院和解筆錄在卷可按（見本院卷第87
    頁），被告依和解內容所欲賠償之金額顯逾被告實際獲得之
    犯罪所得，如再行諭知沒收或追徵其價額，非但將使其承受
    過度之不利益，而與比例原則有違，顯屬過苛，爰依刑法第
    38條之2第2項之規定，不予宣告沒收或追徵其價額。原審未
    及審酌此情，就扣案2,000元及未扣案6,715元予以宣告沒收
    ，並就未扣案6,715元部分於全部或一部不能沒收或不宜執
    行時，追徵其價額，容有未洽，被告上訴意旨雖未指摘及此
    ，然原判決此部分既有可議之處，應由本院將原判決關於沒
    收被告犯罪所得部分撤銷，並就其犯罪所得不予宣告沒收或
    追徵。
六、緩刑之宣告：
    查被告未曾因故意犯罪受有期徒刑以上刑之宣告，有本院被
    告前案紀錄表1份附卷可憑（見本院卷第31頁），此次因求
    職心切，係一時失慮致罹刑章，所為固不足取，惟其自始坦
    認犯行，並與告訴人於本院審理中以20萬元達成和解，有本
    院和解筆錄附卷可查（見本院卷第87頁），信經此次偵審程
    序，嗣後應知戒慎警惕，信無再犯之虞，並衡酌本案各情，
    及被告自陳有固定工作（見本院卷第58頁），正值中壯年，
    倘令其入監服刑，恐未收教化之效，先受與社會隔絕之害，
    認對其所宣告之刑，以暫不執行為適當，爰依刑法第74條第
    1項第1款之規定，宣告被告緩刑2年。又按緩刑宣告，得斟
    酌情形，命犯罪行為人向被害人支付相當數額之財產上損害
    賠償，刑法第74條第2項第3款定有明文，本院考量被告所為
    確為法所不許，為促使其尊重法律，深刻記取本案教訓，並
    彌補其犯行對告訴人所造成之損害，因認除前揭緩刑宣告外
    ，尚有課以被告一定負擔之必要，參酌被告與告訴人達成之
    和解內容，爰依刑法第74條第2項第3款規定，諭知被告應依
    和解內容於111年12月17日前向告訴人支付20萬元，期以符
    合本件緩刑宣告之目的。若其未能履行其負擔，且情節重大
    足認原宣告之緩刑難收其預期效果，而有執行刑罰之必要者
    ，依刑法第75條之1第1項第4款規定，得撤銷其緩刑宣告，
    末此敘明。
據上論斷，應依刑事訴訟法第368條，刑法第74條第1項第1款、
第2項第3款，判決如主文。
本案經檢察官羅雪舫提起公訴，檢察官鄭堤升到庭執行職務。
中　　華　　民　　國　　111 　年　　11　　月　　22　　日
　              　刑事第十八庭  審判長法　官  何俏美
                                      法　官  黃紹紘
                                      法　官  陳海寧
以上正本證明與原本無異。
如不服本判決，應於收受送達後20日內向本院提出上訴書狀，其
未敘述上訴之理由者並得於提起上訴後20日內向本院補提理由書
（均須按他造當事人之人數附繕本）「切勿逕送上級法院」。
                                      書記官  謝文傑
中　　華　　民　　國　　111 　年　　11　　月　　22　　日
附錄：本案論罪科刑法條全文
刑法第346條
意圖為自己或第三人不法之所有，以恐嚇使人將本人或第三人之
物交付者，處6月以上5年以下有期徒刑，得併科3萬元以下罰金
。
以前項方法得財產上不法之利益或使第三人得之者，亦同。
前二項之未遂犯罰之。
洗錢防制法第14條
有第二條各款所列洗錢行為者，處7年以下有期徒刑，併科新臺
幣5百萬元以下罰金。
前項之未遂犯罰之。
前二項情形，不得科以超過其特定犯罪所定最重本刑之刑。

附表：